【裁判字號】    99,重訴,78
【裁判日期】    990730
【裁判案由】    租佃爭議
【裁判全文】
臺灣高雄地方法院民事判決              99年度重訴字第78號
原      告  唐榮鐵工廠股份有限公司
法定代理人  甲○○
訴訟代理人  何俊墩律師
被      告  乙○○
            丙○○
共      同  李淑欣律師
訴訟代理人
上當事人間租佃爭議事件，本院於民國99年7 月27日言詞辯論終
結，判決如下：
    主  文
原告之訴駁回。
訴訟費用由原告負擔。
    事實及理由
一、按「出租人與承租人間因耕地租佃發生爭議時，應由當地鄉
    （鎮、市、區）公所耕地租佃委員會調解；調解不成立者，
    應由直轄市或縣（市）政府耕地租佃委員會調處；不服調處
    者，由直轄市或縣（市）政府耕地租佃委員會移送該管司法
    機關，司法機關應即迅予處理，並免收裁判費用」，耕地三
    七五減租條例第26條（下稱減租條例）定有明文。經查，兩
    造間租佃爭議事件，業經高雄市鼓山區公所耕地租佃委員會
    及高雄市政府耕地租佃委員會調處，調解不成後，移送本院
    審理，有高雄市鼓山區公所民國98年11月2 日函文、耕地租
    佃爭議調解申請書、98年第2 次會議調解程序筆錄、現場會
    外勘查紀錄、高雄市政府98年12月28日函文及高雄市政府耕
    地租佃委員會98年第5 次會議第3 案調處程序筆錄在卷可稽
    （本院卷第5-16、22-26 、31-33 頁），本件起訴程序核無
    違誤，先予敘明。
二、原告主張：坐落高雄市○○區○○段四小段574 地號、面積
    0 .2026 公頃土地（下稱系爭土地）為原告所有，兩造於92
    年5 月23日簽訂「農業保留土地暫時租賃契約書」（下稱系
    爭租約），由被告乙○○、丙○○向原告承租系爭土地作為
    種植水稻之用，租賃期間自92年5 月23日起至98年5 月23日
    止，地租分上、下兩期繳納，承租人各應於每年6 月20日、
    12月20日繳納蓬萊谷米145 公斤，並自任耕作，不得將承租
    土地全部或一部轉租與他人，亦不得任意變更為非耕地使用
    ，或將承租土地任意管理使用致失原有耕地效能。惟被告承
    租後，未依約種植水稻，至少達1 年以上，任其田園荒蕪、
    雜草叢生，僅殘留若干芒果、香蕉及蔬菜，無正常農田之經
    營模式，足見其等並無自任耕作之事實，已違反系爭租約第
    5 條關於應自任耕作之約定，亦符合減租條例第17條第1 項
    第4 款所規定「非因不可抗力繼續1 年不為耕作」之情形，
    原告自得終止系爭租約。原告並於98年2 月24日以高雄二苓
    郵局第31、32號存證信函通知被告為終止租約之意思表示，
    系爭租約既已合法終止，被告自應返還系爭土地，爰本於減
    租條例17第1 項第4 款規定，提起本訴。並聲明求為判命被
    告應返還系爭土地。
三、被告則以：系爭土地因高雄市政府於90年間辦理區段徵收及
    市地重劃，致原有灌溉水源斷絕而無法種植水稻，伊等乃改
    種植芒果、香蕉及蔬菜等農作物，並無不自任耕作之情事。
    原告以未自任耕作為由終止系爭租約，請求返還系爭土地，
    為無理由等語，資為抗辯。並聲明求為判決原告之訴駁回。
四、兩造不爭執事項：
  (一)系爭土地為原告所有，兩造於92年5 月23日簽訂系爭租約，
    由乙○○、丙○○向原告承租系爭土地作為種植水稻之用，
    租賃期間自92年5 月23日起至98年5 月23日止，地租分上、
    下兩期繳納，承租人各應於每年6 月20日、12月20日繳納蓬
    萊谷米145 公斤，並自任耕作，不得將承租土地全部或一部
    轉租與他人，亦不得任意變更為非耕地使用，或將承租土地
    任意管理使用致失原有耕地效能。有農業保留土地暫時租賃
    契約書、系爭土地登記謄本在卷可稽（本院卷第44、45頁）
    。
  (二)被告現於系爭土地上種植芒果、香蕉及蔬菜等農作物，並未
    種植水稻，另有抽水機寮房，有現場照片附卷可憑（本院卷
    第75、94、103-10 6頁）。
  (三)被告有收受原告通知終止租約之存證信函（本院卷第46、47
    、71頁）。
  (四)被告均依約以現金方式繳納地租。
四、本件應審酌之爭點乃：被告未依系爭租約種植水稻，而改種
    植蔬菜、水果是否符合承租人未自任耕作，出租人得終止租
    約收回土地之要件？
  (一)按耕地租賃，以支付地租而耕作他人之農地為要件，承租人
    應以耕地供耕作之用。所謂耕作，指目的在定期（按季、按
    年）收穫而施人工於他人之土地以栽培農作物而言。又所謂
    承租人應自任耕作，係指承租人應以承租之土地供自己從事
    耕作之用而言；如承租人變更耕作之使用目的，改充耕作以
    外之使用，即屬不自任耕作，換言之，需原為栽培農作物之
    耕地租佃契約，承租人未經出租人同意，逕將農地變更原有
    性質（如變更為漁牧之用、興建設施、搭建房屋竹棚、堆積
    物品等），方屬違反耕地租佃契約，不自任耕作。至於耕地
    租用，除漁牧外，係指租耕他人之農地（田地、旱地）或雖
    非農地，而其租用目的係直接利用土地種植稻、麥、甘蔗、
    蕃薯、茶、桑等一般農作物之土地而言；至於所謂「栽培農
    作物」，如種植稻、麥、茶、桑等供食、衣原料之植物，固
    為農作物，即為改善增加收益、環境而種植其他之經濟作物
    ，以供出售者，固為農作物，為改善增加收益、環境而種植
    其他之經濟作物，以供出售者，既與造林有間，亦屬農業經
    營之一種，仍不失為農作物（最高法院82年度台上字第1096
    號判例意旨參照）。
  (二)經查，原告主張被告在系爭土地種植芒果、香蕉及蔬菜等作
    物，並未種植水稻等情，為被告所不爭執，業如前述，並經
    本院履勘現場查明屬實，有勘驗筆錄及現場照片在卷可稽（
    本院卷第91頁、第103-106 頁），固堪信為真實。惟查，香
    蕉、芒果等果樹及蔬菜，均屬定期收穫之農作經濟作物，亦
    屬農業經營之一種，仍不失為農作物，且依卷內所附照片亦
    顯示不同時期農作物之收穫生長情形亦有所不同，被告在系
    爭土地上種植蔬菜復有分區分股經營管理，井然有序，並設
    有抽水機寮房一間，顯與乏人照管之荒廢耕地迥然有異，原
    告主張被告未自任耕作，顯有誤會。況系爭土地坐落於高雄
    市區○○○區段，大順一路與中華一路2133巷之間，附近並
    無灌溉溝渠等情，並為原告所不爭，故被告辯稱系爭土地因
    欠缺灌溉水源而無法種稻，應可採信。參以，系爭租約固約
    定被告各應於每年6 月20日、12月20日繳納蓬萊谷米145 公
    斤，然實際上均係以現金繳納地租，復為兩造所不爭執（本
    院卷第113 至114 頁筆錄）。益徵兩造雖於系爭租約約定被
    告承租系爭土地應為種植水稻之用，惟事實上既無法種稻，
    故被告係以現金繳納地租，且從未積欠地租，其等改種果樹
    及蔬菜，亦非不自任耕作。準此，原告主張被告未依約種植
    水稻，改種果樹及蔬菜，及荒廢耕地長達1 年以上，而有減
    租條例第17條第1 項第4 款規定之非因不可抗力繼續1 年不
    為耕作之法定終止租約事由，而終止系爭租約，即屬無據。
五、從而，原告主張被告未自任耕作，且荒廢耕地長達1 年以上
    而依減租條例第17條第1 項第4 款規定終止系爭租約，請求
    被告返還系爭土地，為無理由，應予駁回。
六、據上論結，本件原告之訴為無理由，依民事訴訟法第78條，
    判決如主文。
中    華    民    國    99    年    7     月    30    日
                  民事第五庭  法  官    蘇姿月
以上正本證明與原本無異。
如對本判決上訴，須於判決送達後20日內向本院提出上訴狀，同
時表明上訴理由（原判決所違背之法令及其具體內容或依訴訟資
料可認為原判決有違背法令之具體事實）；如已於本判決宣示後
送達前提起上訴者，應於判決送達後10日內補具上訴理由（均須
按他造當事人之人數附繕本）。
中    華    民    國    99    年    7     月    30    日
                              書記官    林秀敏

司法院資訊處製作；財團法人民間司法改革基金會備份。
